臺灣高等法院花蓮分院刑事判決　　　　 96年度上易字第162號
上　訴　人　臺灣臺東地方法院檢察署檢察官
被　　　告　甲○○
　　　　　　　　　（現另案於臺灣臺東監獄東成分監執行中）
上列上訴人因詐欺案件，不服臺灣臺東地方法院96年度易字第19
8號中華民國96年7月31日第一審判決（起訴案號：臺灣臺東地方
法院檢察署96年度偵字第1122號、併辦案號：同署96年度偵字第
1439號），提起上訴，暨移送併案審理（臺灣臺北地方法院檢察
署96年度偵字第13522號），本院判決如下：
    主  文
原判決撤銷。
甲○○幫助意圖為自己不法之所有，以詐術使人將本人之物交付
，累犯，處有期徒刑捌月；減為有期徒刑肆月，如易科罰金，以
銀元佰元即新臺幣玖佰元折算壹日。
    事  實
一、甲○○前於民國88年間因違反槍砲彈藥刀械管制條例、贓物
    等案件，經臺灣板橋地方法院以89年度訴字第173號各判處
    有期徒刑1年2月、3月、4月，定應執行刑1年7月確定；又因
    施用毒品案件，經同法院以89年度板簡字第251號判處有期
    徒刑6月確定，上開四罪合併定應執行有期徒刑2年1月，於
    92年1月20日假釋交付保護管束，於92年8月12日保護管束期
    滿未經，所餘刑期以已執行完畢論。
二、甲○○明知依一般社會生活之通常經驗，可預見一般人無故
    不自行申辦金融機構帳戶使用，反以價購或其他方式取得他
    人申辦之金融機構帳戶使用，可能利用該帳戶為與財產有關
    之犯罪工具，並得預見因而幫助他人從事詐欺取財之不法行
    為，竟為貪圖小利，仍基於縱有人以其金融帳戶實施詐欺犯
    罪，亦不違背其本意之幫助詐欺取財之不確定犯意，於95年
    12月底，在臺北縣板橋車站附近某商店內，將其於94年6 月
    8日向彰化商業銀行三峽分行申請開設帳號為0000000000000
    0000號之金融帳戶存摺、密碼、金融卡，以新臺幣（下同）
    2,000元之價格，出售予姓名年籍不詳，綽號「小白」之成
    年男子，提供予不詳詐欺集團供作詐騙他人匯款之人頭帳戶
    使用。
三、其後該詐欺集團成年成員，即基於意圖為自己不法所有之犯
    意，先後為下列詐欺行為：
  (1)於96年1月7日凌晨零時12分許，以電話及電子郵件向丙○○
    詐騙佯稱已在雅虎奇摩拍賣網路上成功標得拍賣商品即SONY
    牌PS3- 60G遊戲主機，要求丙○○匯款14,500元至甲○○提
    供之上開帳戶內，致丙○○陷於錯誤，依指示於同日下午5
    時03分許，在臺中縣后里鄉后里郵局義里支局轉帳匯款14,
    500元至甲○○提供之上開銀行帳戶內，同日旋由上開詐欺
    集團成員以跨行轉帳提款提領一空；
  (2)於96年1月7日下午4時19分許，以電子郵件向湯雅涵詐騙佯
    稱已在雅虎奇摩拍賣網路上成功標得拍賣商品即SONY牌T50
    相機，要求湯雅涵匯款10,000元至甲○○提供之上開帳戶內
    ，致湯雅涵陷於錯誤，依指示於同日下午4時28分許，在臺
    北市○○區○○路57 號統一超商內以中國信託商業銀行自
    動櫃員機轉帳匯款10,000元至甲○○提供之上開銀行帳戶內
    ，同日旋由上開詐欺集團成員以跨行轉帳提款提領一空。
  (3)於96年1月7日11時30分，以電話向陳佳柱詐騙佯稱已在雅虎
    奇摩拍賣網路上成功標得拍賣商品即SONY牌數位相機及宏基
    筆記型電腦，要求陳佳柱匯款18,600元至甲○○提供之上開
    帳戶內，致陳佳柱陷於錯誤，依指示於同日下午13時04分及
    15時46分許，匯款轉帳18,600元至甲○○提供之上開銀行帳
    戶內，同日旋由上開詐欺集團成員以跨行轉帳提款提領一空
    。
  嗣因丙○○、湯雅涵、陳佳柱發覺受騙，經報警後始循線查悉
  上情。
四、案經臺中縣警察局大甲分局報請臺灣臺中地方法院檢察署檢
    察官、及臺北市政府警察局士林分局報請臺灣士林地方法院
    檢察署檢察官分別呈請臺灣高等法院檢察署檢察長核轉臺灣
    臺東地方法院檢察署檢察官偵查起訴，及臺灣臺東地方法院
    檢察署、臺灣臺北地方法檢察署分別移送原審及本院併案審
    理。
   理  由
甲、程序方面：
    本件被告甲○○所犯係死刑、無期徒刑、最輕本刑為3年以
    上有期徒刑以外之罪，被告於本院96年10月17日審理中就被
    訴事實及移送併辦事實為有罪之陳述，經告知簡式審判程序
    之旨，並聽取公訴人及被告之意見後，本院合議庭認為適宜
    ，依刑事訴訟法第273條之1第1項規定，當庭裁定依簡式審
    判程序進行審理，則依同法第273條之2之規定，本件證據之
    調查，不受同法第159條第1項、第161條之2、第161條之3、
    第163條之1及第164條至第170條規定之限制，合先敘明。
乙、實體方面：
一、認定犯罪事實所憑之證據
(一)上開事實，業據被告甲○○於原審及本院審理中自白不諱（
    原審卷第35頁、本院卷第43頁、第46頁）。
(二)且事實欄三所載被害人丙○○、湯雅涵、陳佳柱遭詐欺集團
    成年人成員以事實欄三所載詐欺手段詐取財物，並依詐欺集
    團成年人成員指示將遭詐欺之金額匯入被告販售予詐欺集團
    之帳戶等情，並據證人即被害人丙○○於警詢、偵查中、證
    人即被害人湯雅涵、陳佳柱於警詢中分別指證綦詳，並有中
    華郵政股份有限公司自動櫃員機儲戶交易明細表、中國信託
    商業銀行自動櫃員機儲戶交易明細表各1份、彰化銀行三峽
    分行96年1月19日彰峽字第188號函、96年1月24日彰峽字第2
    37號函分別檢附被告開戶基本資料、客戶往來帳戶一覽表、
    存摺存款交易明細查詢、跨行轉帳交易明細表各1份、雅虎
    奇摩電子郵件網頁訊息列印資料1份、拍賣網站得標網頁訊
    息列印資料2份、被害人陳佳柱所提出上海商業銀行自動櫃
    員機交易明細2張在卷可佐（詳臺灣臺東地方法院檢察署96
    年度偵字第1122號偵查卷中之臺中縣警察局大甲分局警卷、
    臺灣臺中地方法院檢察署96年度偵字第9771號偵查卷第3頁
    、併案臺灣臺東地方法院檢察署96年度偵字第1439號偵查案
    件中之臺灣士林地方法院檢察署96年度偵字第3449號偵查卷
    第9頁至第12頁、第23頁至第31頁、第34頁、第36頁至第38
    頁、併案之臺灣臺北地方法院檢察署96年度偵字第13552號
    偵查卷第5、6頁、第17頁）。
(三)本件事證已臻明確，被告犯行堪以認定。
二、論罪之理由：
(一)刑法新舊法比較與適用：
  (1)按被告行為後，刑法及刑法施行法業於94年2月2日經總統修
    正公布，並於95年7月1日施行，參酌最高法院95年5月23 日
    刑事庭第8次會議決議意旨，新刑法第2條第1項之規定，係
    規範行為後法律變更所生新舊法律比較適用之準據法，於新
    刑法施行後，應適用新刑法第2條第1項之規定，為「從舊從
    輕」之比較。又修正後刑法第33條第5款規定：「罰金：新
    臺幣1千元以上，以百元計算之。」，而施行法第1條之1第1
    項規定「中華民國94年1月7日刑法修正施行後，刑法分則編
    所定罰金之貨幣單位折算為新台幣。」第2項規定「94年1月
    7日刑法修正時，刑法分則編未修正之條文定有罰金者，自
    94年1月7日刑法修正施行後，就其所定數額提高為30倍。但
    72年6月26日至94年1月7日新增或修正之條文，就其所定數
    額提高為3倍」，是被告行為後，刑法分則編定有罰金刑者
    及最低刑度，未較有利於被告。是本案罰金刑部分自應適用
    修正前之規定。
  (2)就幫助犯部分，無論依修正前或修正後刑法第30條第1項、
    第2項，對於被告並無有利不利之別，揆諸最高法院95年度
    第21次刑事庭會議決議意旨，並無比較新舊法之必要，應逕
    適用裁判時之刑法第30條第1項、第2項論擬。
  (3)就刑法第47條累犯之規定，因本案被告所犯為故意犯罪（詳
    後述），故依修正前刑法第47條或修正後刑法第47條第1項
    規定，均構成累犯，對被告並無有利或不利之情形。依最高
    法院95年第21次刑事庭庭務會議決議，並無比較新舊法之必
    要，應適用裁判時刑法第47條第1項規定論處。
  (4)就想像競合部分，修正後刑法第55條所增列之但書雖為修正
    前刑法第55條所無，然此部分規定僅係科刑之限制，為法理
    之明文化，非屬法律變更，依最高法院95年第21次刑事庭庭
    務會議決議，亦無比較新舊法之必要，亦應適用裁判時刑法
    第55條前段論處。
(二)查該自稱「小白」之成年男子所屬詐欺集團成員使被害人丙
    ○○、湯雅涵、陳佳柱陷於錯誤，匯款至被告提供之上開銀
    行帳戶內，該詐欺集團所為，係犯刑法第339條第1項之詐欺
    取財罪，被告提供上開銀行帳戶存摺等物之方式，幫助「小
    白」所屬詐欺集團成員詐欺取財，核被告所為，係犯刑法第
    30條第1項、第339條第1項之幫助詐欺取財罪，被告以幫助
    之意思，參與詐欺取取之構成要件以外行為，為幫助犯，應
    依刑法第30條第2項規定，依正犯之刑減輕之。被告以一幫
    助行為，幫助該詐欺集團成員先後詐騙被害人丙○○、湯雅
    涵、陳佳柱，而觸犯數幫助詐欺取財罪，為同種想像競合，
    應依刑法第55條前段規定從一幫助詐欺取財罪處斷。再被告
    有事實欄一所載論罪科刑及執行完畢情形，有臺灣高等法院
    被告前案紀錄表在卷可按，其於受有期徒刑執行完畢後5年
    內再故意為本件犯行，為累犯，依法加重其刑，並先加後減
    之。
(三)至事實欄三之(2)(3)所載被害人湯雅涵、陳佳柱遭詐欺集團詐
    欺取財之犯罪事實，起訴意旨固未敘及，但與已起訴之犯罪
    事實（即事實欄三之(1)部分）既屬想像競合之裁判上一罪關
    係，已如前述，且經檢察官移送併辦，本院自得併予審理，
    合此說明。
(四)又檢察官於原審審理中固以被害人在將財物匯到被告之帳戶
    時，收受此款項者係被告本人，因此被告雖未直接知悉實際
    為詐騙行為人之犯罪計畫，但是被告此一收受被害人所交付
    遭到詐騙財物的行為，卻是直接符合犯罪構成要件的行為為
    由，而當庭變更改論被告為詐欺取財之共同正犯（原審卷第
    38頁），且其仍以上揭理由據以上訴而指摘原判決不當。惟
    本案被告既已將其所有之彰化銀行三峽分行存摺、密碼、金
    融卡交予姓名年籍不詳之詐欺集團成員使用，顯已喪失該帳
    戶之管領及支配，且復無證據證明被告明確知悉其帳戶已有
    款項之匯入，是尚難以該帳戶係被告與金融機構所約定使用
    者，即遽予推論被害人遭詐騙之款項係由被告收受，仍難認
    被告所為屬構成要件行為。從而檢察官上開論斷，委無可採
    。故檢察官於原審審理時雖改論被告為詐欺取財之共同正犯
    ，本院仍應依起訴意旨所認之幫助詐欺取財之犯罪事實予以
    論處，無變更起訴法條之必要，且檢察官上訴意旨亦無理由
    ，併此說明。
三、撤銷改判之理由
(一)原審認被告犯幫助詐欺取財罪犯行明確，予以論罪科刑，固
    非無見，惟：(1)原判決就被告構成累犯之理由漏未論載，且
    未敘明依法加重其刑之旨，容有未當；(2)原審判決後，被害
    人陳佳柱於事實欄三之(3)所載遭詐欺集團成員詐欺之事實，
    始經臺灣臺北地方法院檢察署移送原審欲併案審理，原審乃
    不及併予審酌。是本件檢察官上訴固無理由，已如上述，然
    原審既有上揭可議之處，本院仍應予撤銷改判。
(二)爰審酌被告明知將所申請之金融帳戶供詐騙集團成員使用，
    將助長詐騙集團財產犯罪之風氣，仍將上開銀行存摺、金融
    卡及密碼出售予詐騙集團使用，被告所為，實現今社會層出
    不窮之詐財事件所以發生之根源，造成社會互信受損，擾亂
    金融交易往來秩序，影響層面廣泛，且亦因被告提供個人帳
    戶，致使執法人員追查真正幕後詐欺取財正犯憑添困擾，惟
    念其犯罪後坦承犯行，態度尚佳，及其前科素行、犯罪之動
    機、目的、生活狀況等一切情狀，量處如主文所示之刑。末
    查，本案被告犯罪時間係於96年4月24日以前，經本院審核
    ，認其所犯並無中華民國96年罪犯減刑條例第3條第1項所列
    不予減刑情形，爰依同條例第2條第1項第3款規定減其宣告
    刑2分之1。又修正後刑法第41條第1項規定，易科罰金以新
    台幣1千元、2千元、3千元折算1日；又依第2項規定，於數
    罪併罰案件，需應執行之刑未逾六月者始適用之。經比較修
    正前刑法第41條第1項第2項及修正前罰金罰鍰提高標準條例
    第2條規定（按罰金罰鍰提高標準條例第2條業於95年4月28
    日修正公布刪除，並自同年7月1日施行），以修正前刑法第
    41條第1項第2項及修正前罰金罰鍰提高標準條例第2條規定
    較有利於被告，是依刑法第2條第1項前段規定，適用修正前
    刑法第41條第1項前段、修正前罰金罰鍰提高標準條例第2條
    規定，併諭知如易科罰金之折算標準。
據上論結，應依刑事訴訟法第369條第1項前段、第364條、第273
條之1第1項、第299條第1項前段，刑法第2條第1項前段、第30條
第1項、第2項、第339條第1項、第47條第1項、第55條前段、第7
1條第1項、修正前刑法第41條第1項前段，中華民國96年罪犯減
刑條例第2條第1項第3款、第7條，罰金罰鍰提高標準條例第1條
前段、修正前同條例第2條，判決如主文。
本案經檢察官乙○○到庭執行職務。
中　　華　　民　　國　　96　　年　　10　　月　　31　　日
                  刑事庭審判長法  官  謝志揚
                              法  官  林慶煙
                              法  官  許仕楓
以上正本證明與原本無異。
本件不得上訴。
                              書記官  劉夢蕾
中　　華　　民　　國　　96　　年　　10　　月　　31　　日
附錄論罪科刑法條：
中華民國刑法第339條
意圖為自己或第三人不法之所有，以詐術使人將本人或第三人之
物交付者，處5年以下有期徒刑、拘役或科或併科1千元以下罰金
。
以前項方法得財產上不法之利益或使第三人得之者，亦同。
前二項之未遂犯罰之。
